【裁判字號】    97,易,3120
【裁判日期】    990723
【裁判案由】    侵占
【裁判全文】
臺灣板橋地方法院刑事判決              97年度易字第3120號
公  訴  人  臺灣板橋地方法院檢察署檢察官
被      告  乙○○
上列被告因侵占案件，經檢察官提起公訴（97年度偵字第26239
號），本院判決如下：
    主  文
乙○○無罪。
    理  由
一、公訴意旨略以：被告乙○○與丙○○原係男女朋友，於民國
    96年9 月間分手，乙○○於兩人交往期間，受丙○○委任，
    代為保管丙○○板信商業銀行樹林分行（下稱板信銀行）帳
    戶內存款，及丙○○之父丁○○、嬸嬸戊○○分別於95年10
    月20日、同年12月29日匯入乙○○台北富邦商業銀行板橋分
    行（下稱台北富邦銀行）帳戶之新臺幣（下同）130 萬元及
    897,030 元，此外，丙○○另於95年9 月至96年7 月間陸續
    將現金共83萬元存入乙○○第一銀行華江分行帳戶（起訴書
    誤載為台北富邦銀行帳戶），詎乙○○竟意圖為自己不法之
    所有，自95年10月起至96年7 月止，多次變易持有為所有之
    意思，挪用丙○○寄放在上開帳戶內之存款共138 萬元，另
    自96年8 月14日起至同年10月8 日止，將丙○○板信銀行帳
    戶中之存款共計58萬5 千元侵占入己。因認乙○○涉犯刑法
    第335 條第1 項之侵占罪嫌云云。
二、按犯罪事實應依證據認定之，無證據不得認定犯罪事實；不
    能證明被告犯罪者，應諭知無罪之判決，刑事訴訟法第154
    條第2 項、第301 條第1 項前段分別定有明文。而事實之認
    定，應憑證據，如未能發現相當證據，或證據不足以證明，
    自不能以推測或擬制之方法，以為裁判基礎，最高法院40年
    台上字第86號判例意旨足資參照。又依刑事訴訟法第161 條
    第1 項之規定：檢察官就被告犯罪事實，應負舉證責任，並
    指出證明之方法。因此，檢察官對於起訴之犯罪事實，應負
    提出證據及說服之實質舉證責任。倘其所提出之證據，不足
    為被告有罪之積極證明，或其指出證明之方法，無從說服法
    院以形成被告有罪之心證，基於無罪推定之原則，自應為被
    告無罪判決之諭知，亦有最高法院92年台上字第128 號判例
    要旨足參。且刑事訴訟上證明之資料，無論其為直接證據或
    間接證據，均須達於通常一般人均不致於有所懷疑，而得確
    信其為真實之程度，始得據為有罪之認定，若其關於被告是
    否犯罪之證明未能達此程度，而有合理性懷疑之存在，致使
    無從形成有罪之確信，根據「罪證有疑，利於被告」之證據
    法則，即不得遽為不利被告之認定，此觀諸最高法院76年台
    上字第4986號判例意旨亦甚明顯。
三、本件公訴人認被告乙○○涉有侵占犯行，無非係以：告訴
    人丙○○之指訴；證人丁○○、戊○○之證述；被告坦
    承有使用上開款項之事實；卷附臺灣土地銀行入戶電匯申
    請書、華南商業銀行匯款回條聯、丙○○板信銀行帳戶存摺
    及護照影本各1 份等件，資為論罪依據。
四、訊據被告固坦承其曾與告訴人丙○○為同居男女朋友，告訴
    人之父丁○○、嬸嬸戊○○曾分別於95年10月20日、同年12
    月29日將130 萬元、897,030 元匯入其台北富邦銀行帳戶（
    帳號000000000000號）內，其另曾於96年8 月14日至同年10
    月8 日間將告訴人上開板信銀行帳戶（帳號00000000000000
    號）內之存款共計58萬5 千元轉匯至自己於第一銀行華江分
    行開立之帳戶（帳號00000000000 號，下稱系爭帳戶）內，
    嗣上開款項均已花用完畢等事實，惟堅詞否認有何侵占之犯
    行，辯稱：伊與告訴人原為同居男女朋友，於96年12月25日
    分手，交往期間告訴人授權伊管理、使用他的錢，2 人的錢
    互相用來用去，上開款項均用來支付兩人生活費用、信用貸
    款、房屋貸款、告訴人做生意的費用，已經全部花用完畢等
    語。經查：
  (一)被告與告訴人丙○○前為同居男女朋友（現已分手），約於
    88年間開始交往同居，自90年間起同住於臺北縣板橋市○○
    路○ 段48號12樓（該房屋登記在被告名下），告訴人之父丁○○、嬸嬸戊○○曾分別於95年10月20日、同年12月29日將
    130 萬元、897,030 元匯入被告上開台北富邦銀行帳戶內，
    被告另曾於96年8 月14日、23日、96年9 月26日、27日及96
    年10月8 日，分別將告訴人上開板信銀行帳戶內之存款5 萬
    7 千元、4 萬5 千元、4 萬5 千元、1 萬8 千元、42萬元（
    共計58萬5 千元）轉匯至系爭帳戶內之事實，業據被告坦承
    不諱，並有95年10月20日臺灣土地銀行入戶電匯申請書、95
    年12月29日華南商業銀行匯款回條聯、告訴人板信銀行帳戶
    存摺封面及內頁（以上均影本）各1 份（見臺灣板橋地方法
    院檢察署97年度他字第4476號偵查卷〈下稱偵一卷〉第5 、
    7 頁）附卷可稽，堪認屬實。又告訴人曾於95年9 月11日、
    30日、95年11月3 日、9 日、95年12月29日、96年1 月15日
    、96年2 月27日、96年3 月1 日、96年4 月9 日、96年5 月
    14日分別將1 萬9 千元、3 萬9 千元、14萬5 千元、54,100
    元、2 萬元、3 萬元、71,400元、20萬元、8 萬元、13萬元
    （共計788,500 元）存入系爭帳戶（起訴書誤載為存入被告
    上開台北富邦銀行帳戶）內之事實，業經告訴人陳述明確（
    見偵一卷第4 頁），並有系爭帳戶存款明細分類帳1 份（見
    本院卷二第248 、249 、251 、253 、256 、258 、259 、
    261 、263 頁）附卷可考，亦堪認屬實。至公訴人雖主張告
    訴人於95年9 月至96年7 月間陸續存入系爭帳戶之現金共計
    83萬元，惟除前開所述之788,500 元外，系爭帳戶及被告台
    北富邦銀行帳戶於95年9 月至96年7 月間並無其他現金存入
    記錄，此有系爭帳戶存款明細分類帳、被告上開台北富邦銀
    行帳戶各類存款歷史對帳單各1 份（見本院卷二第248-266
    頁、本院卷一第9-11頁）在卷可佐，足認告訴人僅於95年9
    月11日至96年5 月14日間將788,500 元存入系爭帳戶內，96
    年6 、7 月間並未存入款項，公訴人主張存入金額為83萬元
    云云，並不足採。
  (二)再查，關於丁○○、戊○○為何會匯款至被告台北富邦銀行
    帳戶內乙節，證人丁○○已於本院審理時具結證稱：95年10
    月20日伊匯款130 萬元至被告台北富邦銀行帳戶，是因為伊
    兒子丙○○說要做生意，伊沒有現金，就跟戊○○把土地賣
    掉，錢匯給丙○○，這個台北富邦銀行的帳號是丙○○告訴
    伊的，丙○○說這個帳號是他在使用的，這筆錢是要給丙○○當作做生意的資金，錢是伊給伊兒子的，他如何使用，伊
    沒有過問，戊○○95年12月29日匯的錢應該是賣土地的尾款
    ，是買家匯到戊○○的帳戶，所以戊○○才把錢匯到伊兒子
    指定的帳戶等語（見本院99年5 月11日審判筆錄），證人戊○○亦於本院審理時具結證稱：丙○○是伊先生大哥（丁○○）的兒子，95年12月29日伊將897,030 元匯到被告台北富
    邦銀行帳戶內，是因為伊先生與他大哥一起賣一筆土地，這
    筆錢是賣土地的錢，一人一半，仲介把錢匯到伊這裡，伊把
    大哥該得的一半錢匯給他，因為丙○○叫伊匯到被告帳戶裡
    面，伊才匯到被告帳戶，這是要給丙○○做生意的錢，因為
    丙○○要做生意沒有錢，丁○○才去賣土地，匯款後伊只有
    問丙○○錢是否有收到，沒有跟被告聯絡，後來也沒有再管
    這筆錢的事情等語（見本院99年6 月29日審判筆錄），由證
    人丁○○、戊○○上揭證詞可知，上開匯入被告台北富邦銀
    行帳戶之款項共計2,197,030 元係證人丁○○贈與告訴人之
    款項，由丁○○、戊○○分別匯入告訴人指定之帳戶即被告
    台北富邦銀行帳戶內。
  (三)另就被告與告訴人分手日期為何乙節，公訴人雖主張被告與
    告訴人係於96年9 月間分手云云，並以告訴人於97年7 月18
    日偵訊時所述為據，然此為被告所否認，辯稱：告訴人於95
    年10月為了另一名女子李鑾芬將伊趕出臺北縣板橋市○○路
    ○ 段48號12樓住處，但在95年10月到96年10月間，伊還是常
    常回去為告訴人管理家務事，有時會回去住，所以還是有同
    居，到96年10月份告訴人恐嚇伊，伊受不了就回（父母）家
    住，那時還不算分手，到96年12月25日伊寄存證信函給告訴
    人請他搬離上開篤行路住處，那時才分手終止同居關係等語
    。經查，告訴人丙○○曾於本院審理時以證人身分具結證稱
    ：伊從90年3 月間起與被告同居在臺北縣板橋市○○路○ 段
    48號12樓的房子，於95年10月8 日，因為伊另外交了一個女
    朋友，所以結束同居，被告搬回新莊她父母的家，伊在97年
    2 月間才搬離篤行路住處，95年10月8 日分居就等於是分手
    ，但因為還有房子和財務的問題，所以有繼續聯絡，但是沒
    有交往云云（見本院99年5 月11日審判筆錄），所述分手日
    期與其偵訊時所述（96年9 月間分手）差異甚大，是告訴人
    所述其與被告之分手日期是否屬實，實有可疑。又查，被告
    於96年5 月10日至96年9 月12日間仍按月以系爭帳戶內之款
    項支付告訴人在臺北縣樹林市所開設之服飾店店租、於95年
    9 月11日至96年9 月12日間亦按月以系爭帳戶內之款項清償
    告訴人在復華商業銀行（現已更名為元大商業銀行）之貸款
    ，此據告訴人於本院審理時具結證述在卷（見同上審判筆錄
    ），並有系爭帳戶存摺內頁影本1 份（見本院卷一第101-10
    4 、106-116 頁）在卷可憑，且告訴人曾於96年11月5 日19
    時37分許、96年11月6 日1 時44分許、同日11時45分許、96
    年11月16日20時51分許分別以其持用之0000000000號行動電
    話傳送簡訊給被告，簡訊內容分別為：「嘉蕙，妳過的還好
    嗎？都一個月了，到現在我還是不懂，為何妳要這樣躲著我
    ？我想跟妳說我們彼此沒有深仇大恨，有的只是夫妻的情份
    ～就算妳選擇分開也不要這樣傷我的心，很多話可以當朋友
    聊，我的心情希望妳能懂～或許妳害怕我們的金錢和感情雙
    重糾葛，但真的我內心在乎只是逝去的感情，讓我好痛悔不
    當初，妳以為我真的跟妳計較錢，其實我可以接受一無所有
    ，但妳默默的離開，讓我真的很心痛！經營多年的家和感情
    煙消雲散很不捨～」、「嘉蕙，不知道為什麼妳接了電話卻
    不願開口，我真的只想知道妳好不好？心中的想念和心裡話
    好想跟妳聊聊～我很痛苦也很需要妳，更想聽妳傾訴～要罵
    我恨我只要妳能消除心中的恐懼和得到真正平靜，我願意為
    妳做任何事～求妳不要不理我，因為我真正的為妳認錯和想
    補償失去的一切，給我向妳懺悔的機會～我真的始終想疼妳
    一輩子，請相信我！」、「老婆，真的好久沒這樣叫妳～很
    懷念過去我們常出雙入對的時候，曾經每日為妳做早餐和接
    送上下班，連最近一次颱風天我們去富基吃海鮮，現在想起
    都很甜蜜～真的想到就掉淚，多年來我們的故事有太多的溫
    馨和波折但終究是感情的付出才能到現在～我想和妳走一輩
    子，願意為妳再付出甚至犧牲自己～我發誓痛改前非今後要
    當妳的好老公，為我們的家再盡力，嘉蕙，請跟我說說話～
    我們能結婚嗎？」、「嘉蕙，好想妳！最後想跟妳說～所有
    的過錯，我願一個人承擔～金錢用盡其實我不在意，最難過
    是失去妳對我感情的信心，真的是我錯了！我好想要妳回家
    來，誠心真意的為妳改掉自己缺點，發誓真的想娶妳為妻去
    補償妳一輩子，如果我們有緣，我會好好經營我們的家庭～
    請相信我的決心！」有上開簡訊翻拍照片14張（見本院卷一
    第59-61 、64頁）在卷可按；是以，被告既直到96年9 月12
    日仍有為告訴人管理財務之行為，且告訴人於96年11月間仍
    試圖挽回其與被告間之感情，足認告訴人於96年11月間仍無
    要與被告分手之意思，2 人真正徹底分手之時間係在96年11
    月間以後。
  (四)公訴人固主張證人丁○○、戊○○匯到被告台北富邦銀行帳
    戶內之款項共計2,197,030 元、告訴人存入系爭帳戶之款項
    （共計788,500 元）及告訴人板信銀行帳戶中之存款共計58
    萬5 千元，均係告訴人委託被告代為保管之款項云云，然為
    被告所否認，並以前詞置辯。查告訴人丙○○雖曾於偵訊時
    指稱：95年10、11月間，被告叫伊把父親要給伊的生意本金
    存到她的戶頭，因為她在銀行上班，這樣利息較高，所以伊
    在95年10月20日、95年12月29日分別把錢存入被告富邦銀行
    帳戶內，另外被告跟伊拿了20萬元現金，也說是要存入她的
    戶頭增息，95年9 月到96年7 月間，伊生意賺的錢約63萬元
    ，也是存到被告戶頭，但被告在這段期間挪用138 萬元供己
    使用，又在97年10月伊出國期間將伊板信銀行帳戶內的錢轉
    到系爭銀行帳戶內，因為被告知道伊銀行密碼云云（見偵一
    卷第12-13 頁），惟亦於本院審理時以證人身分具結證稱：
    丁○○、戊○○匯到被告台北富邦銀行帳戶內的款項，後來
    都轉入系爭帳戶內，伊與被告交往期間，伊任職電子公司期
    間的薪水也是轉入系爭帳戶，系爭帳戶存摺、印鑑在被告那
    裡，提款卡在伊這裡，被告有告訴伊提款卡密碼，伊需要生
    活費時可以自己提領，從90年間開始同居起，板橋市○○路
    的房屋水電、電話費、管理費都是由被告從系爭帳戶轉帳或
    領現金支付，伊個人的信用卡帳款，也都是從系爭帳戶內取
    款支付，篤行路的房貸也是從系爭帳戶支出，伊不管支出的
    狀況，只管把收入的錢放到這個帳戶內，伊於95年7 月間在
    鶯歌鎮開藝品店，生意收入是匯到系爭帳戶內，藝品店房租
    是委託被告從系爭帳戶轉帳支付，被告沒有向伊報告帳戶的
    收支情形，伊在96年3 月間將藝品店收掉，96年4 月間在樹
    林開服飾店，房租還是由系爭帳戶支出，付到到96年9 月，
    被告知道伊板信銀行的語音轉帳密碼，因為伊和被告有共識
    伊所有的資金包括薪水都是放在系爭帳戶，伊板信銀行的密
    碼就是供作轉帳到系爭帳戶之用，被告負責這些轉帳的事情
    ，伊告訴被告要轉的時候，被告就會去轉帳，事後伊也會跟
    被告確認，被告有跟伊講過系爭帳戶的收入不夠每月固定支
    出，如果不夠用，伊就會用自己的名字去借錢，因為被告說
    她在銀行的信用不能損壞，伊的幾筆貸款都是因為這個原因
    去借的等語（見本院99年5 月11日審判筆錄），則在被告與
    告訴人交往期間，告訴人既與被告約定將其全部資金（包括
    薪水）全部放到系爭帳戶內，並由被告以該帳戶內之款項支
    付2 人之上開各種花費，告訴人又只管放錢進去，對系爭帳
    戶之支出不加聞問，甚至會在被告告知該帳戶錢不夠時借錢
    支應，參以被告於第一銀行任職之薪水亦係直接匯入系爭帳
    戶內，再領出或匯出花用，此有系爭帳戶存款明細分類帳1
    份（見本院卷二第246-289 頁）在卷可證，足認於被告與告
    訴人交往期間，2 人所有之存款並未清楚區分、各自管理，
    而是約定由被告負責管理其與告訴人之財務，以2 人之收入
    （包括薪水、做生意收入、借來或他人贈與之款項等）共同
    支應2 人之花費，公訴人主張被告僅係受託保管告訴人之存
    款，對該等存款並無管理使用權云云，並不足採。從而，本
    件被告在與告訴人分手前（96年11月間以前），基於告訴人
    之授權，管理使用告訴人上開存款，尚難認定有何侵占之犯
    行。
  (五)又查，證人丁○○雖曾於本院審理時具結證稱：96年10月7
    日下午1 點多，被告與其母親到伊虎尾家裡下跪求情，被告
    說做錯事情，錢花光了，但是沒有說是做錯何事，也沒有說
    是針對哪一筆錢花光，這個事情伊兒子比較清楚，伊說錢匯
    給伊兒子就是伊兒子的，就由伊兒子發落云云（見本院99年
    5 月11日審判筆錄），惟證人即被告之母甲○○○亦於本院
    審理時具結證稱：伊於96年10月7 日有帶被告至丙○○虎尾
    的家，因為伊跟丙○○的爸爸媽媽都沒有見過面，伊女兒說
    丙○○在外面跟別人生孩子，還打伊女兒，伊是想去跟丙○○的父母講一下這件事情，當時有請丙○○的父親勸丙○○
    與被告分開，沒有下跪認錯，伊和被告沒有做錯什麼事情，
    為何要下跪，當時丙○○沒有在場，他去菲律賓探望他的兒
    子等語（見同上審判筆錄），證人丁○○所述情節與證人甲○○○所述並不相符，則被告是否確曾於96年10月7 日向證
    人丁○○下跪認錯，容有可疑。況由證人丁○○上開證詞可
    知，縱使被告有向其下跪求情之舉動，其亦不知道被告到底
    做錯何事、花光哪一筆錢，是其上開所為證詞，自無從做為
    認定被告有本件侵占犯行之證據。
五、綜上所述，本件公訴人所提出之證據，尚未達於通常一般人
    均不致於有所懷疑，而得確信被告確有侵占犯行之程度，本
    院自無從形成被告有罪之確信，此外，復查無其他積極證據
    足資認定被告確有公訴人所指之侵占犯行，既不能證明被告
    犯罪，揆諸前開法條之規定，依法自應為被告無罪之諭知。
六、另臺灣板橋地方法院檢察署檢察官98年度偵字第18445 號移
    送併辦意旨略以：被告乙○○為銀行行員，其與丙○○原係
    男女朋友，於96年9 月間分手，被告於兩人交往期間，以其
    第一銀行華江分行帳號00000000000 號帳戶為銀行行員帳戶
    ，可享受較高之存款利率為由，邀約丙○○之父丁○○、嬸
    嬸戊○○將存款存放在其前開帳戶內，丁○○、戊○○即分
    別於91年8 月19日及94年6 月29日（併辦意旨書誤載為94年
    6 月6 日）將100 萬元及33萬7 千元匯入被告前開帳戶內，
    詎被告於支付數期利息後，即未再給付，亦拒絕返還前開款
    項，將上開款項侵占入己。其上開侵占犯行與本件經起訴之
    犯行有刑法修正前連續犯之裁判上一罪關係，應由本院併案
    審理云云。惟查，本件被告經起訴部分既判決無罪，則前開
    移送併辦部分，與本件即不生裁判上一罪關係，無從併辦，
    該移送併辦案件應退由檢察官另為適法之處理，附此敘明。
據上論斷，應依刑事訴訟法第301 條第1 項前段，判決如主文。
本案經檢察官王家春到庭執行職務。
中    華    民    國    99    年    7     月    23    日
                刑事第十八庭  審判長法  官  汪怡君
                                    法  官  楊仲農
                                    法  官  楊筑婷
以上證明與原本無異。
如不服本判決應於收受本判決後10日內向本院提出上訴書狀，並
應敘述具體理由，如未敘述上訴理由者，應於上訴期間屆滿後20
日內補提理由書狀於本院（均須按他造當事人之人數附繕本）「
切勿逕送上級法院」。
                                    書記官  傅淑芳
中    華    民    國    99    年    7     月    23    日

司法院資訊處製作；財團法人民間司法改革基金會備份。
